【裁判字號】    96,訴,2612
【裁判日期】    970417
【裁判案由】    返還不當得利
【裁判全文】
臺灣臺中地方法院民事判決  96年度訴字第2612號
原      告  乙○○
被      告  甲○○
當事人間返還不當得利事件，本院於97年4月3日言詞辯論終結，
判決如下：
    主    文
被告應給付原告新台幣伍拾貳萬伍仟玖佰參拾玖元及自民國九十
七年二月二十八日起至清償日止，按年利率百分之五計算之利息
。
訴訟費用新台幣玖仟伍佰玖拾元由被告負擔。
    事實及理由
甲、程序方面：
一、按訴狀送達後，原告不得將原訴變更或追加他訴，但擴張或
    減縮應受判決事項之聲明者，不在此限；原告於判決確定前
    ，得撤回訴之全部或一部。但被告已為本案之言詞辯論者，
    應得其同意。訴之撤回應以書狀為之。但於期日，得以言詞
    向法院或受命法官為之。以言詞所為訴之撤回，應記載於筆
    錄，如他造不在場，應將筆錄送達。訴之撤回，被告於期日
    到場，未為同意與否之表示者，自該期日起十日內未提出異
    議者，視為同意撤回，民事訴訟法第255條第1項第3款、第
    262條分別定有明文。
二、本件原告起訴時訴之聲明原為：(一)被告應返還不當獲利新台
    幣543,589元，並自不當獲利日起，以年息百分之五計算之
    利息。(二)被告應賠償原告利息損失26萬元及慰撫金24萬元，
    共計50萬元，嗣於96年12月27日當庭減縮前揭第1項聲明金
    額為525,939元，並撤回前揭第2項請求，復於97年4月3日減
    縮前揭利息起算日自97年2月28日起算，被告對前揭訴之撤
    回，並未提出異議，應視為同意撤回，故原告前揭聲明之減
    縮及訴之撤回，均應准許。
乙、實體方面：
一、原告主張：
  (一)被告持以其與訴外人張震東為共同發票人名義，票面金額合
    計為新台幣（下同）50萬元之如附表所示本票3紙（下稱系
    爭3紙本票）聲請本院以95年度票字第35297號裁定准予強制
    執行，惟系爭3紙本票並非其所簽發，該等本票上有關其名
    義之簽名及所蓋用之印章均非真正，乃被告竟持系爭3紙本
    票聲請法院裁定准予強制執行，並向鈞院聲請強制執行，拍
    賣原告名下之財產，原告在不得已之情況下，只好先行向法
    院繳交款項，解除假扣押，嗣鈞院96年7月18日已判決被告
    對原告就系爭3紙本票之債權不存在，爰請求被告返還不當
    得利如訴之聲明所示。
  (二)原告與被告第一次通電話是在95年10月底，第一次見面是在
    95年11月28日，於95年度裁全字第13824號開庭時，被告當
    庭承認是第一次見面，故原告並無授權張震東向被告借款。
    因被告對原告財產假扣押，原告不得已在律師建議下，先行
  (三)聲明：如主文第1項所示。
二、被告則以：
  (一)原告與其姊夫張震東、姊姊鍾育全共同經營「育
    士成林補習班」，對外以投資泰國建設案為由，進行詐財，
    被告在渠三人遊說下，分別於959月5日撥款50萬元、同年9
    月11日撥款25萬元、同年9月12日撥款75萬元，同年9月28日
    撥款75萬元，詎料於同年10月13日訴外人張震東所簽發給被
    告之第1張支票跳票，被告獲悉尋求原告及張震東出面解決
    ，豈知渠等所經營之補習班早已人去樓空，被告始持系爭3
    張本票聲請強制執行，並無執行處由雙方共同簽下執行筆錄
    由原告同意被告領回清償案款525,939元，被告依法律程序
    辦理假扣押，原告亦依法清償，已承認系爭本票債權，被告
    即無不當得利。
  (二)原告為育士成林補習班負責人，訴外人張震東對外役稱自己
    為補習班之班主任，兩人對外均代表補習班；原告與張震東
    對外詐財時，本支票經常共同使用，因此被告收到由張震東
    交付之本票時，相信系爭本票確實為原告與張震東所簽發，
    故原告讓被告相信其有授予代理權與張震東，原告自應負表
    現代理之責任。
  (三)聲明：原告之訴駁回。
三、兩造經法官試行整理並簡化爭點，結果如下：
  (一)兩造不爭之事項：
  (1)被告曾持如附表所示之本票3紙，向本院聲請本票裁定獲准
    ，並向本院聲請對原告之不動產強制執行，經本院96年度執
    字第1584號執行案件受理。
  (2)原告於上開強制執行事件程序中，繳交525,939元予本院轉
    發被告，並同意被告領回假扣押擔保金167,000元。
  (3)原告對被告提起確認系爭三張本票債權不存在之訴，並經本
    院95年度中簡字第7289號簡易判決、96年度簡上字第230號
    判決確認被告對原告之系爭三張本票債權不存在，並經判決
    確定。
  (4)法務部調查局96年5月16日鑑定通知書鑑定結果認為系爭三
    張本票上「乙○○」上之簽名及印文與原告信用卡申請書、
    銀行印鑑申請書上之印文及簽名均不相符。
(二)兩造爭執之事項：
  (1)被告受領原告所給付之525,939 元是否有法律上之原因？有
    無不當利得？
  (2)原告清償被告前揭執行案款是否有承認系爭本票債權之意思
    表示？
四、本院得心證之理由：
  (一)原告主張：被告曾持如附表所示之本票3紙，向本院聲請本
    票裁定獲准，並向本院聲請對原告之不動產強制執行，原告
    於上開強制執行事件程序中，繳交525,939元予本院轉發被
    告，並同意被告領回假扣押擔保金167,000元；原告對被告
    提起確認系爭三張本票債權不存在之訴，並經本院95年度中
    簡字第7289號簡易判決、96年度簡上字第230號判決確認被
    告對原告之系爭三張本票債權不存在，並經判決確定等情，
    業為兩造所不爭，並有本院96年度簡上字第230號判決在卷
    足參，故應堪採信。
  (二)本件被告對原告就系爭本票3紙之本票債權不存在，既經本
    院前揭判決確定，本件自應受前揭確定判決既判力所及，故
    被告於本件抗辯原告對於系爭本票之簽發應負表現代理之責
    云云，本院即無庸再予審酌。又被告於97年2月27日收受前
    揭判決，亦有送達回證附於該案卷宗內足憑，則原告主張被
    告知悉受領前揭強制執行之款項525,939元並無法律上之原
    因等情，即堪採信。
  (三)被告雖抗辯原告於強制執行程序中給付系爭本票票款，應已
    承認系爭本票債權云云，惟本院調取前揭強制執行卷宗核閱
    結果，認為原告係因被告向本院聲請對原告之不動產強制執
    行，原告為避免其財產遭受法院強制拍賣，始委任律師先行
    清償執行名義之債權，以解除不動產遭強制拍賣之危險，故
    客觀上尚難據此認定原告有承認系爭本票債權之意思，被告
    前揭抗辯不足採信。
  (四)按受領人於受領時知無法律上原因或其後知之者，應將受領
    時所得之利益，或知無法律上之原因時所現存之利益，附加
    利息，一併償還，民法第182條第2項前段定有明文。本件被
    告受領前揭強制執行款項525,939元並無法律上之原因，而
    被告最晚於97年2月27日收受前揭確定判決時應已知悉其受
    領並無法律上之原因，依前揭法律規定，原告請求被告返還
    525,939元及自97年2月28日起至清償日止，按年利率5%計算
    之利息，為有理由，應予准予。
丙、結論：原告之訴為有理由，依民事訴訟法第78條，判決如主
    文。
中    華    民    國    97    年    4     月    17    日
                  民事第一庭    法  官  陳毓秀
正本係照原本作成。
如對本判決上訴，須於判決送達後20日內向本院提出上訴狀。
中    華    民    國    97    年    4     月    17    日
                                書記官  楊賀傑
附表：
┌─┬─────┬───────┬───────┬──────┬─────┬────┐
│編│  發票人  │  發  票  日  │  票 面 金 額 │到 期 日    │  受 款 人│票據號碼│
│號│          │              │   （新台幣） │            │          │        │
│  │          │              │              │            │          │        │
├─┼─────┼───────┼───────┼──────┼─────┼────┤
│1 │  乙○○  │  95年9月5日  │  200,000元   │95年10月3日 │  未載    │WG203561│
│  │  張震東  │              │              │            │          │        │
├─┼─────┼───────┼───────┼──────┼─────┼────┤
│2 │  同上    │  同上        │  150,000元   │同上        │  未載    │WG203562│
│  │          │              │              │            │          │        │
├─┼─────┼───────┼───────┼──────┼─────┼────┤
│3 │  同上    │  同上        │  150,000元   │同上        │  未載    │WG203563│
│  │          │              │              │            │          │        │
└─┴─────┴───────┴───────┴──────┴─────┴────┘


司法院資訊處製作；財團法人民間司法改革基金會備份。
